臺灣高等法院臺中分院刑事判決
111年度上訴字第1841號
上  訴  人  臺灣臺中地方檢察署檢察官
被      告  黃世郎
上列上訴人因被告違反水土保持法案件，不服臺灣臺中地方法院
111年度訴字第417號，中華民國111年6月30日第一審判決（起訴
案號：臺灣臺中地方檢察署110年度偵字第15908號），提起上訴
，本院判決如下：
    主  文
上訴駁回。
    理  由
一、公訴意旨略以：被告黃世郎明知臺中市○○區○○○段00○00○00
    地號土地為中華民國所有交由行政院農業委員會林務局南投
    林區管理處（下稱：南投林管處）管理且為國有林班地，未
    經同意不得擅自墾殖、占用，竟基於在他人林地內擅自墾殖
    、占用之犯意，未經南投林管處同意，自民國109年9月18日
    後某日起，在上開林地上(埔里事業區第24、25林班)搭建工
    寮1棟、水塔1個、貨櫃屋1棟、神龕1座及拓寬道路，以此方
    式墾殖、占用上開林地面積達0.1028公頃，幸未生水土流失
    之結果。嗣經南投林管處臺中工作站森林護管員曾○○於110
    年1月18日巡視時發現，始悉上情。因認被告涉犯水土保持
    法第32條第4項、第1項之在國有林區非法墾殖、占用致生水
    土流失未遂罪嫌等語。
二、按犯罪事實應依證據認定之，無證據不得認定犯罪事實；又
    不能證明被告犯罪或其行為不罰者，應諭知無罪之判決，刑
    事訴訟法第154 條第2 項、第301 條第1 項分別定有明文。
    再者，檢察官對於起訴之犯罪事實，應負提出證據及說服之
    實質舉證責任。倘其所提出之證據，不足為被告有罪之積極
    證明，或其指出證明之方法，無法說服法院以形成被告有罪
    之心證者，應貫徹無罪推定原則，此觀刑事妥速審判法第6
    條亦有明文規定。且所謂認定犯罪事實之證據，係指足以認
    定被告確有犯罪行為之積極證據而言，該項證據自須適合於
    被告犯罪事實之認定，始得採為斷罪之資料；且如未能發現
    相當確實證據，或證據不足以證明，自不能以推測或擬制之
    方法，以為裁判之基礎；而認定犯罪事實所憑之證據，雖不
    以直接證據為限，間接證據亦包括在內，然而無論直接證據
    或間接證據，其為訴訟上之證明，須於通常一般人均不致有
    所懷疑，而得確信其為真實之程度者，始得據為有罪之認定
    ，倘其證明尚未達到此一程度，而有合理之懷疑存在時，即
    難遽採為不利被告之認定（最高法院76年臺上字第4986號判
    決參照）。　　
三、公訴意旨認被告涉犯水土保持法第32條第4項、第1項之罪，
    無非以被告於警詢及偵查中之供述、證人即南投林管處臺中
    工作站森林護管員曾○○於警詢及偵查中之供述、南投林管處
    110年1月28日投授中政字第1104300384號函及其所附之森林
    被害告訴書、遭占用位置圖、現場照片、土地建物查詢資料
    及地籍圖、南投林管處110年7月9日投政字第1104105586號
    函及其所附之工作日報表、套繪圖、南投林管處110年12月7
    日投政字第1104212969號函及其所附之套繪圖及臺灣臺中地
    方檢察署公務電話紀錄、東勢林管處107年5月15日勢雙政字
    第1073401980號函、第0000000000號函及國有林地出租造林
    契約書影本等為其論據。另以上訴狀及言詞補充論告說明略
    以：
　⑴被告於警詢中就並未否認有占用系爭土地，僅係辯稱本件白
    毛山段土地上之工寮、貨櫃屋為其前手何金竣所搭設，其上
    之水塔、搬運用鐵牛車、挖土機等物均係何金竣所有，自其
    所承租之臺中市○○區○○段00○00地號土地，通往本件白毛山
    土地中間所設置之紅色鐵門，及從紅色鐵門通往吊橋的林路
    及橫越溪谷的吊橋、繩索及鐵製樓梯（均位於同上區黑田段
    9003-1地號土地）也是何金竣所開闢、設置的云云，被告僅
    係依接手時之土地範圍、狀態而為土地之利用。然原審未審
    酌此節，逕認被告始終否認有占用本件白毛山段土地之客觀
    事實。此部分與卷內證據不符合。另外依照證人呂○○的證詞
    陳述其於100 年9 月28日將造林契約轉讓給被告之前，證人
    、被告及東勢林管處人員有到現場確認現狀，也有告訴被告
    其所承租的範圍在何處，所以被告不可能於110 年才知道他
    不小心墾殖佔用到對岸土地。被告於警詢及偵訊時有承認他
    有在白毛山段土地從事水路改道工程，並且有在上面種植經
    濟作物，包括桃花心木、肖楠木。他也有僱請挖土機來整地
    的事實。這些行為都已經該當水土保持法擅自墾殖及佔用國
    有林地的要件。
　⑵依空拍圖所示，上系爭土地上之的繩索指示道路、工寮、水
    塔、貨櫃屋、搬運車、挖土機等物品的放置地點，就在被告
    所承租的黑田段土地及系爭土地分界小溪的旁邊，被告理應
    可時常顧及該處，進行除草、整理，且自民國97年至109年1
    0月21日的衛星空拍圖都看不到上開物品，獨獨在110年2月2
    0日的衛星空拍圖卻可看到工寮、水塔、貨櫃屋、搬運車等
    物品，被告辯稱上開物品是遭植物遮蔽有違常情。又依證人
    即曾○○之證述情節，其自108年7月開始任巡山的工作，109
    年8月19日與9月10日有至系爭地地附近的林地巡視，當時並
    無發現系爭土地上有上開物品及拓寬道路的情形，直到110
    年1月18日才發現系爭土地上有起訴書所載之情形，亦符合
    衛星空照圖所呈現之情形。又依曾○○之證述，證人當時係詢
    問系爭土地附近的地主、使用人，指向系爭土地為被告管理
    使用，且被告亦自陳系爭土地上的神龕，係某一師傅問被告
    可否設置，經被告允許才設置的，是可證明被告確實在系爭
    土地上至少以有權管理者自居。何況，在通常情形下，也只
    有經過被告所承租的黑田段土地，及黑田段第9003之1號地
    號土地之地上物，才可到達系爭土地，此部分亦有林務局南
    投林管處函附之非法占用位置圖及現場照片，以及證人曾○○
    之證述在卷可佐，是此情形下，也僅有被告有可能為本案犯
    行之行為人。另依勘驗結果，從空拍圖裡面是從104 年間才
    看到有水塔存在，108 年才拍到挖土機，110 年2 月有看到
    類似挖土機形狀的東西，在98至103年間都沒有看到這些設
    施存在，更可以證明被告辯稱這些東西是前手何金峻所設置
    一節並非實在。
　⑶又系爭土地上，未經許可拓寬道路的部分，縱使不能確認案
    發前之狀態，然依現場照片所示，已可明顯看出有機械設備
    履帶的壓痕，且明顯不可能以人力造成現場寸草不留的情形
    ，加以系爭土地本非被告合法承作的土地，被告稱係為修整
    水道而進行整修、除草之行為，亦已該當水土保持法第32條
    第1項之未經同意擅自墾殖、占用之情形。
　⑷依據林務局東勢林管處所函覆本件黑田段土地之國有林租地
    造林契約書及訂約紀錄所示，本件黑田段土地原承租人為何
    金竣之妻呂○○，呂○○係於100年9月28日將本件黑田段土地之
    造林契約轉讓與被告。又依戶役政資料所示，何金竣於97年
    7月26日即已死亡，本件林務局南投林管處森林護管員曾○○
    係於110年1月18日巡視時發現本件白毛山段土地有被非法墾
    殖、占用之情形，並拍攝現場照片為證，依現場擺放挖土機
    之位置及該處私設道路之照片顯示，道路上尚留有明顯之挖
    土機履帶痕跡且道路尚未見雜草生長，顯然是拍照前不久才
    以挖土機進行整地，且如沒有持續維護，不到一個月的時間
    上面應該就已經長滿雜草，不可能如現場照片所顯示之道路
    狀況。更不可能是何金竣在過世前就已開闢的道路所可能呈
    現的情形。是認被告所辯不足採信，請求撤銷原審無罪判決
    ，改判處被告有罪。⑷⑸
四、訊據被告固坦承在臺中市○○區○○○段00○00○00地號土地林地
    內之神龕上加上頂蓋等情，惟於原審及本院審理時堅詞否認
    有何違反水土保持法犯行，辯稱：我是承租黑田段39、40地
    號的土地，與臺中市○○區○○○段00○00○00地號土地中間隔一
    條河，前開林地上的工寮、水塔、貨櫃屋本來就放在那裡的
    ，是前一個承租人何金峻的行為，我只有幫那邊的佛像加一
    個頂蓋，我沒有拓寬道路，神龕我已經移除了，其餘東西不
    是我的等語。經查：
  ㈠被告向行政院農業委員會林務局東勢林區管理處承租黑田段3
    9、40地號土地，且黑田段39、40地號土地與臺中市○○區○○○
    段00○00○00地號土地相鄰，中間間隔一條河，再臺中市○○區
    ○○○段00○00○00地號土地上有工寮、水塔、貨櫃屋、神龕各1
    座，被告有在該神龕上加上一頂蓋等情，業據被告於原審及
    本院審理中坦承不諱，核與證人即南投林管處臺中工作站森
    林護管員曾○○於警詢、偵查、原審審理中之證述相符（110
    偵15908卷第25至28頁、第187至189頁、原審卷第69至80頁
    ），並有行政院農業委員會林務局南投林區管理處110年1月
    28日投授中政字第1104300384號函及其所附之森林被害報告
    書、臺中市○○區○○○段00○00○00地號非法占用位置圖、現場
    照片、土地建物查詢資料及地籍圖查詢資料、行政院農業委
    員會林務局東勢林區管理處107年5月15日勢雙政字第107340
    1980號函、第0000000000號函及國有林地出租造林契約書、
    行政院農業委員會林務局農林航空測量所111年4月19日農測
    供字第1119101060號函暨所附航空照片在卷可佐（110偵159
    08卷第37至59頁、第61至63、71至75頁、原審卷第45至52頁
    ），此部分之事實固堪認定。
  ㈡次查，證人即南投林管處臺中工作站森林護管員曾○○於偵查
    及原審審理中證稱：我於110年1月18日發現臺中市○○區○○○
    段00○00○00地號土地遭人搭建工寮1棟、水塔1座、貨櫃屋1
    棟、神龕1座及未經核准拓寬道路，我不清楚上開建物是何
    時蓋的，這些物件外有設一道鐵門，道路何時拓寬我也不清
    楚，進去才發現的，我也無法確認工寮、水塔、貨櫃屋是否
    是被告搭建，我看到的時候東西已經在那邊了，但神龕確實
    是被告搭建的，我在鐵門外面跟裡面各裝一部紅外線攝影機
    ，有照到被告騎機車進出鐵門，我只能確定神龕是被告搭的
    ，我110年在路上遇到被告時，我有問他神龕是不是他搭的
    ，他說是，他說要去拆掉，隔一星期我上去看時，神龕已經
    拆掉了，詳細時間我不記得，我在110年1月18日之前有去附
    近的土地巡過2、3次，但沒有很靠近去巡視，只能用遠望的
    ，因為那邊很少人進出，我要巡視1000多甲的地沒有辦法每
    個地方都到達，這邊不是一般的巡視路線，那天剛好經過順
    便去看一下，偵卷第135頁的照片是我拍攝的，我認為照片
    編號1是道路的起點、編號2是道路的終點，我在拍攝這2張
    照片前，沒有到現場看過，不知道原先道路的範圍到哪裡，
    該道路的終點也沒有通往對外聯繫的道路，偵卷第137頁照
    片編號8是私設神龕，支撐頂蓋的是木頭，上面蓋的是塑膠
    ，下方擺放比較扁平的石塊，目前被告已經拆除移走，我有
    跟被告說這邊不能設，他就馬上拆掉，沒有跟我爭執，我有
    詢問過他照片編號3至7的挖土機、搬運車、水塔、工寮、貨
    櫃屋，被告說不是他的等語（見偵卷第187至189頁、原審卷
    第69至80頁）。可知證人曾○○於110年1月18日巡視發現臺中
    市○○區○○○段00○00○00地號土地遭人搭建工寮1棟、水塔1座
    、貨櫃屋1棟、神龕1座及未經核准拓寬道路，該日之前有至
    附近巡視然並未發現上開物品，惟其平時巡視山林範圍甚大
    ，在該日之前也只有在附近遠望，該處並非固定之巡邏點，
    縱未發現上開物品，亦無從確認上開工寮、水塔、貨櫃屋實
    際放置之時間為何，證人曾○○亦不能確認該等物品是否為被
    告所放置，又被告是向證人呂○○之先生何金竣承租黑田段39
    、40地號土地，證人呂○○於本院審理時具結證稱：我不認識
    被告，我先生認識識他，我不會種樹，以前都是我先生處理
    的，我先生過世很久了，我不清楚系爭土地上的搬運車、水
    塔、工寮、貨櫃屋是否我先生放的，我很少去山上（本院卷
    第96至101頁），亦不能證明上述物品為被告所設置，此外
    被告所承租之黑田段39、40地號土地，與上開土地相鄰，被
    告在該處出入，並無不合理之處，自難僅憑被告經證人發現
    在該土地上出入，即遽認上開土地上之工寮1棟、水塔1座、
    貨櫃屋1棟等係被告所設置。再被告固坦承有將該處神龕加
    上頂蓋，惟自110偵15908卷第137頁照片編號8及證人曾○○前
    開所述，可知該神像僅係擺放於扁平石頭上，旁以木頭2枝
    插入土地，其上擺放塑膠頂蓋，實與水土保持法第32條規定
    之「墾殖」相去甚遠，又被告經證人曾○○告知後，隨即將該
    神龕移除，是否有「占用」該土地之故意，亦有可疑，實不
    足為不利於被告之認定。
  ㈢至於檢察官提出臺中市○○區○○○段00○00○00地號土地之歷年空
    照圖，固然可見該土地自97年11月間（見110偵15908卷第13
    9頁至157頁）至110年2月20日止（見原審院卷第51頁），自
    空照圖上可見之地貌有些許改變，然空照圖拍攝距離甚遠，
    拍攝時間間隔亦久，且地表植被亦會影響所能拍攝到之影像
    ，經本院審理時逐一勘驗97年11月、98年11月、100年11月
    、102年3月、103年8月、104年7月、105年11月、106年10月
    、107年11月、108年11月、109年10月21日、110年2月20日
    之空照圖，除104年7月空照圖間可見狀似水塔之物品，及於
    108年11月之空照圖上則可見挖土機之外觀，其他區域及各
    年度的空照圖，因為被樹林、雜草覆蓋，縱經放大也看不清
    楚，各年度空照圖所呈現地貌及起訴意旨所示挖土的路徑沒
    有太大變動，而且看不出在路徑旁邊栽種東西，看不出路徑
    的起點跟終點可以相通（見本院卷第93至95頁筆錄所載之勘
    驗結果），本案起訴書所載被告違法土地墾植的土地上，沒
    有明顯開墾栽殖、拓寬道路之情形，又所謂水塔、工寮、貨
    櫃屋之占用情形，證人曾○○發現當時已呈現棄置或破損的外
    觀，且隱藏於雜草間，有其拍攝之照片可證（水塔體積不大
    ，未加蓋；工寮架設於裸露的土石上、無牆，僅以數根鐵條
    撐起、鐵皮屋頂銹蝕；貨櫃體積非巨、外表銹蝕，四圍樹木
    、雜草漫生，見110偵15908卷第43至45頁），此外證人曾○○
    於原審審理時證稱：「挖土機看起來是很久沒有用，有點舊
    」、「它的履帶和挖斗有點生鏽，裡面的座位有積水的樣子
    」（原審卷第74頁），均無法證明是使用中之設施，又被告
    辯稱挖土機、搬運車非其所有，但其承認因風災造成土石沖
    、崩塌之故，曾經僱工挖土機整理水道，未破壞山林原本面
    貌，核與本院勘驗歷年空照圖所見情形大致相符，又證人曾
    ○○拍攝如偵卷第135頁照片編號1、2觀之，地面上固有挖土
    機或大型車輛行駛過之痕跡，然證人曾○○不能確認拍攝前之
    狀態為何，證人曾○○於原審審理時證稱其判斷道路的起點、
    終起是以挖過的痕跡去判斷，但該處沒有鋪設柏油和水泥，
    其斷定此處是一個「崩塌的土地」，所謂道路「終點」並與
    無對外聯繫的道路等語（原審卷第78頁），依此證言，縱使
    有人在該崩塌地上以挖土機壓過，惟無對外聯通之去處，是
    否屬於「拓寬道路」的行為，亦有可疑，凡此均無從證明被
    告有起訴書所載墾殖、占用山林、拓寬道路之情形。
　㈣檢察官雖以被告曾在警詢時坦認承接前手使用方式而占用系
    爭土地，又自承在土地上種樹、從事水流改道等行為，及同
    意他人設置神龕，及由歷年空照圖可認被告有設置相關設施
    ，認被告確有起訴書所載之犯行。惟查：起訴書認定被告有
    墾殖、占用之情形，是以被告有搭建工寮1棟、水塔1個、貨
    櫃屋1棟、神龕1座及拓寬道路的行為，不是種樹的行為，起
    訴書未提出被告種樹之相關證據，或其栽植的面積範圍等說
    明，而上述工寮1棟、水塔1個、貨櫃屋1棟、挖土機之外觀
    ，於證人曾○○發現時已破舊不堪，無法認定仍在使用狀態，
    已如前述，簡易神龕之造型外觀不足認定有「占用」情事、
    崩塌土石地上的壓輾痕跡無法認定是拓寬道路的結果，至於
    系爭土地歷年空照圖經本院當庭詳予勘驗後，無法看出是前
    述地上物是在110年2月20日的衛星空拍圖才出現，因為被樹
    林、雜草覆蓋，縱經放大也看不清楚，各年度空照圖所呈現
    地貌、路徑沒有太大變動，而且看不出栽種經濟作物，也看
    不出路徑的起點跟終點可以相通，沒有明顯開墾栽殖、拓寬
    道路之情形，均經說明如前。至於被告在警詢時承認其「承
    接」前手何先生的土地，但未表明承接的範圍，被告對於員
    警以偵卷照片編號1、2詢問是否知道何人所為，答稱是其請
    朋友幫忙做水路改道、將道路作表面整修（第110偵15908卷
    第23頁），然於偵訊時表明水路改道的地點並非上述照片所
    示位置（同上偵卷第89頁），又提出其拍攝的相關照片以實
    其說（同上偵卷第97至107頁），尚難認為被告已明確自白
    其占用系爭土地，至於被告雖曾同意他人搭建簡易神龕，然
    此情尚不足以遽認被告已有占用土地的行為，是就起訴書所
    載墾殖、占用、拓寬道路的構成要件事實，客觀上難認已經
    明確存在，上訴意旨逕以推論被告主觀上有占用之意思及作
    為，未可憑採。
五、綜上所述，本件公訴人認被告涉有上開違反水土保持法罪嫌
    所提出之證據，就訴訟上之證明，尚未達足使通常一般人均
    不致有所懷疑，而得確信其為真實之程度，尚有合理之懷疑
    存在，本於「罪證有疑，利歸被告」原則，即應為有利於被
    告之認定。原審為被告無罪之判決，經核並無違誤，檢察官
    上訴意旨指摘原判決不當，其上訴為無理由，應予駁回。
據上論結，應依刑事訴訟法第368條，判決如主文。　　
本案經檢察官白惠淑提起公訴，檢察官李濂提起上訴，檢察官郭
靜文到庭執行職務。
中　　華　　民　　國　　111 　年　　10　　月　　27　　日
            刑事第二庭   審判長法　官　何  志  通
                               法　官  石  馨  文
                               法　官  黃  玉  齡 
以上正本證明與原本無異。
檢察官得上訴，被告不得上訴。
檢察官提起上訴須符合刑事妥速審判法第9 條第1 項之規定。
如不服本判決得上訴部分應於收受送達後二十日內向本院提出上
訴書狀，其未敘述上訴理由者，並得於提起上訴後二十日內向本
院補提理由書（均須按他造當事人之人數附繕本）「切勿逕送上
級法院」。因疫情而遲誤不變期間，得向法院聲請回復原狀。
                               書記官  李  妍  嬅 

中　　華　　民　　國　　111 　年　　10　　月　　27　　日
〈附錄法條〉
刑事妥速審判法第9條：
除前條情形外，第二審法院維持第一審所為無罪判決，提起上訴
之理由，以下列事項為限：
一、判決所適用之法令牴觸憲法。
二、判決違背司法院解釋。
三、判決違背判例。
刑事訴訟法第377條至第379條、第393條第1款之規定，於前項案
件之審理，不適用之。